ACORDAO-COMPLETO-2528535

ACÓRDÃO 3161/2022 ATA 20/2022 - SEGUNDA CÂMARA

VISTOS, relatados e discutidos estes autos de tomada de contas especial instaurada pelo Ministério do Turismo (MTur) em desfavor de Carlos André de Brito Coelho, como então prefeito de Santa Cruz da Vitória - BA (gestão: 2005-2008) , em face da originária omissão no dever de prestar contas dos recursos federais repassados pelo Convênio n.º 723/2008 destinado à realização do projeto intitulado como "Festejos Juninos do Município de Santa Cruz da Vitória/BA" sob o valor original de R$ 220.000,00 pelo aporte de R$ 200.000,00 em recursos federais e R$ 20.000,00 em recursos da contrapartida, tendo a vigência do ajuste sido estipulada para o período de 21/6 a 6/7/2008, com o prazo final prorrogado, contudo, para 6/11/2008;
ACORDAM os Ministros do Tribunal de Contas da União, reunidos em Sessão da 2ª Câmara, ante as razões expostas pelo Relator, em:
9.1. rejeitar as correspondentes alegações de defesa oferecidas por Carlos André de Brito Coelho;
9.2. julgar irregulares as contas de Carlos André de Brito Coelho, nos termos dos arts. 16, III, alíneas "b" e "c", e 19, caput, e 23, III, da Lei n.º 8.443, de 1992, para condená-lo ao pagamento do correspondente débito, com a atualização monetária e os juros de mora calculados desde a data informada até o efetivo recolhimento, fixando-lhe o prazo de 15 (quinze) dias, contados da notificação, para que comprove perante o Tribunal, nos termos do art. 214, III, "a", do RITCU, o recolhimento da referida dívida em favor do Tesouro Nacional, na forma da legislação em vigor, sob as seguintes condições:
	Data da Ocorrência
	Valor Original (em R$) 

	26/8/2008
	200.000,00

9.3. autorizar, caso requerido, nos termos do art. 26 da Lei n.º 8.443, de 1992, e do art. 217 do RITCU, o parcelamento da dívida fixada por este Acórdão em até 36 (trinta e seis) parcelas mensais e sucessivas, com a devida atualização monetária e os correspondentes acréscimos legais, esclarecendo ao responsável que a falta de pagamento de qualquer parcela importará no vencimento antecipado do saldo devedor, nos termos do art. 217, § 2º, do RITCU, sem prejuízo das demais medidas legais;
9.4. autorizar, desde logo, a cobrança judicial da dívida fixada por este Acórdão, nos termos do art. 28, inciso II, da Lei n.º 8.443, de 1992, diante do não atendimento à notificação; e
9.5. enviar a cópia do presente Acórdão, com o Relatório e a Proposta de Deliberação, à Procuradoria da República no Estado da Bahia, nos termos do art. 16, § 3º, da Lei n.º 8.443, de 1992, para o ajuizamento das ações civis e penais cabíveis.

tomada de contas especial instaurada pelo Ministério do Turismo (MTur) em desfavor de Carlos André de Brito Coelho, como então prefeito de Santa Cruz da Vitória  BA (gestão: 2005-2008), em face da omissão no dever de prestar contas dos recursos federais repassados pelo Convênio n.º 723/2008 destinado à realização do projeto intitulado como Festejos Juninos do Município de Santa Cruz da Vitória/BA sob o valor original de R$ 220.000,00 pelo aporte de R$ 200.000,00 em recursos federais e R$ 20.000,00 em recursos da contrapartida, tendo a vigência do ajuste sido estipulada para o período de 21/6/2008 a 6/7/2008, com o prazo final prorrogado, contudo, para 6/11/2008.

Segunda Câmara

Município de Santa Cruz da Vitória - BA.

3. Responsável: Carlos André de Brito Coelho (CPF XXX.561.485-XX).

13.1. Ministros presentes: Aroldo Cedraz (na Presidência) e Antonio Anastasia.
13.2. Ministro-Substituto convocado: Marcos Bemquerer Costa.
13.3. Ministro-Substituto presente: André Luís de Carvalho (Relator).

ANDRÉ DE CARVALHO

Trata-se de tomada de contas especial instaurada pelo Ministério do Turismo (MTur) em desfavor de Carlos André de Brito Coelho, como então prefeito de Santa Cruz da Vitória - BA (gestão: 2005-2008) , em face da originária omissão no dever de prestar contas dos recursos federais repassados pelo Convênio n.º 723/2008 destinado à realização do projeto intitulado como "Festejos Juninos do Município de Santa Cruz da Vitória/BA" sob o valor original de R$ 220.000,00 pelo aporte de R$ 200.000,00 em recursos federais e R$ 20.000,00 em recursos da contrapartida, tendo a vigência do ajuste sido estipulada para o período de 21/6 a 6/7/2008, com o prazo final prorrogado, contudo, para 6/11/2008.
2.	Após a análise final do feito, o Auditor Federal Felipe Elias Tenório Ferreira lançou o seu parecer conclusivo à Peça 165, com a anuência dos dirigentes da Secex-TCE (Peças 166 e 167) , nos seguintes termos:
" (...) HISTÓRICO 
2. O presente processo foi instaurado pelo Ministério do Turismo contra Carlos André de Brito Coelho, ex-prefeito municipal de Santa Cruz da Vitória/BA, no período de 2005/2008, em decorrência da omissão do dever de prestar contas dos recursos do Convênio n.º 723/2008 (Siafi 629853) , que objetivou a promoção dos Festejos Juninos do Município de Santa Cruz da Vitória/BA, a serem realizados no período de 21/6/2008 a 6/7/2008, pelo valor total repassado (R$ 200.000,00) , nos termos do Relatório do Tomador de Contas nº 099/2009 (peça 1, p.119/123) .
3. O convênio foi firmado em 20/6/2008, sendo publicado no DOU de 4/7/2008 (peça 1, p.85) . Os recursos necessários à execução do objeto do convênio foram orçados no valor total de R$ 220.000,00, cabendo ao MTur o repasse de R$ 200.000,00 e ao executor, a título de contrapartida, a quantia de R$ 20.000,00, conforme Projeto Básico, Plano de Trabalho/Cronograma de Execução e Plano de Aplicação e Cronograma de Desembolso (peça 1, p.32/38) .
4. A vigência inicial foi fixada até 1/9/2008, a partir da data assinatura (20/6/2008) , conforme cláusulas quarta do termo de convênio (peça 1, p.62/81) , sendo posteriormente prorrogada, de ofício, para 6/11/2008 (peça 1, p.93/94 e 97) , que também fixou em 5/1/2009 a data final para a apresentação da prestação de contas dos recursos recebidos. 
5. Os recursos foram repassados à convenente em parcela única, por meio da ordem bancária n.º 2008OB900939, de 26/08/2008, conforme relação à peça 1, p.91. Não existiam informações sobre o crédito na conta corrente específica do convênio.
6. A Tomada de Contas Especial foi instaurada incialmente tendo como responsável Carlos André de Brito Coelho, de conformidade com o Relatório do Tomador de Contas n.º 099 e o Relatório de auditoria nº 237124/2012, da Controladoria-Geral da União (peça 1, p.119/123 e 129/130) .
7. A inclusão no rol de responsáveis de Luiz Eduardo Pereira Barretto Filho e Murillo de Miranda Basto Neto, à época, Ministro do Turismo Interino e Coordenador-Geral de Convênios, respectivamente, decorreu da análise procedida pela instrução da unidade técnica à peça 2, que considerou que o Ministério do Turismo, pela ação dos seus agentes responsáveis acima identificados, concorreu para que os recursos repassados à Prefeitura Municipal de Santa Cruz da Vitória/BA não tivessem uma boa e regular aplicação no objeto avençado, tendo em vista a celebração do convênio em data que, a priori, não restaria tempo hábil para sua execução, como seja, celebrado em 20/6/2008 com o objetivo de custear os festejos juninos que seriam iniciados no dia seguinte, no período de 21/6/2008 a 6/7/2008.
8. Realizada a citação de Carlos André de Brito Coelho e de Jackson Bonfim de Castro (prefeito sucessor) , a diligência ao Banco do Brasil e as audiências de Luiz Eduardo Pereira Barretto Filho e Murillo de Miranda Basto Neto (peças 9/11, 15/17, 32/33, 37/38) , os responsáveis, exceto o primeiro, e o Banco do Brasil se manifestaram perante o Tribunal conforme peças 23, 25, 34 e 39. Carlos André de Brito Coelho permaneceu silente, operando-se contra ele a revelia, prevista no artigo 12, inciso IV, § 3º, da Lei n.º 8.443/1992.
9. Acolhendo, em essência, a proposta da unidade técnica e a manifestação do Ministério Público/TCU, o Relator apresentou seu voto, que conduziu o Acórdão 374/2014-TCU-Segunda Câmara (peças 41/47) , transcrito na íntegra abaixo:
'ACORDAM os Ministros do Tribunal de Contas da União, reunidos em Sessão da Segunda Câmara, ante as razões expostas pelo Relator, em:
9.1. considerar o Sr. Carlos André de Brito Coelho revel neste processo, com fulcro no art. 12, § 3º, da Lei nº 8.443, de 16 de julho de 1992;
9.2. acolher as razões de justificativas apresentadas pelos Srs. Luiz Eduardo Pereira Barretto Filho e Murillo de Miranda Basto Neto;
9.3. acolher as alegações de defesa apresentadas pelo Sr. Jackson Bonfim de Castro, afastando, por conseguinte, a sua responsabilidade na presente relação processual;
9.4. julgar irregulares as contas do Sr. Carlos André Brito Coelho, com fundamento nos arts. 1º, inciso I, e 16, inciso III, alínea 'a', e 19, caput, da Lei nº 8.443, de 1992, condenando-o ao pagamento da importância de R$ 200.000,00 (duzentos mil reais) , atualizada monetariamente e acrescida dos juros de mora, calculados desde 27/8/2008 até a data do efetivo recolhimento, na forma da legislação em vigor, fixando-lhe o prazo de 15 (quinze) dias, a contar do recebimento da notificação, para que comprove, perante o Tribunal, o recolhimento da referida quantia aos cofres do Tesouro Nacional, nos termos do art. 23, inciso III, alínea 'a', da citada Lei c/c o art. 214, inciso III, alínea 'a', do Regimento Interno do TCU;
9.5. aplicar ao Sr. Carlos André Brito Coelho a multa prevista no art. 57 da Lei nº 8.443, de 1992, no valor de R$ 70.000,00 (setenta mil reais) , fixando-lhe o prazo de 15 (quinze) dias, a contar da notificação, para que comprove, perante o Tribunal, o recolhimento da dívida aos cofres do Tesouro Nacional, atualizada monetariamente na forma da legislação em vigor (art. 214, inciso III, alínea 'a', do RITCU) ;
9.6. autorizar, desde logo, a cobrança judicial das dívidas, caso não atendidas as notificações, nos termos do art. 28, inciso II, da Lei nº 8.443, de 1992;
9.7. autorizar, caso requerido, nos termos do art. 26 da Lei nº 8.443, de 1992, c/c o art. 217 do RITCU, o parcelamento das dívidas constante deste Acórdão em até 36 (trinta e seis) parcelas, esclarecendo ao responsável que a falta de pagamento de qualquer parcela importará no vencimento antecipado do saldo devedor (art. 217, § 2º, do RITCU) , sem prejuízo das demais medidas legais previstas; e
9.8. encaminhar, com fundamento no art. 209, § 7º, do RITCU, cópia deste Acórdão, bem como do Relatório e da Proposta de Deliberação que o fundamenta, à Procuradoria da República no Estado da Bahia.'
10. Em 18/8/2016, Carlos André de Brito Coelho apresentou recurso de revisão (peça 71) e, logo em seguida, desistiu do apelo (peça 73) , opondo embargos de declaração em face da decisão condenatória, no dia 9/9/2016 (peça 77) .
11. A unidade técnica Serur, em exame preliminar do recurso de revisão, propôs não conhecer o recurso de revisão, haja vista o pedido de desistência (peças 78/79) .
12. A pedido do Ministro-Relator do recurso, o Ministério Público/TCU manifestou-se da seguinte forma (peça 82) :
'[...] Inicialmente, oportuno ressaltar que, embora haja um pedido de desistência do recurso de revisão, percebe-se que houve, ato contínuo, a apresentação de embargos de declaração, os quais veiculam, prima facie, matéria própria do recurso que ora se examina, contendo, inclusive, supostos documentos novos com eficácia sobre a prova produzida.
Ademais, convém esclarecer que um pedido de desistência do recurso não assegura, por si só, que essa Corte deixe de prosseguir nas apurações de interesse público. Queremos dizer, com isso, que eventuais elementos trazidos em sede recursal podem ser considerados pelo Tribunal para a reforma do julgado. Isso em razão da indisponibilidade do interesse público e, sobretudo, da busca pela verdade material que norteia o processamento e julgamento dos processos de Controle Externo dessa Casa.
No caso em pauta, vislumbramos possível prejuízo à parte com a aceitação do pedido de desistência, uma vez que tal providência processual geraria, conforme defende a Serur, o não conhecimento do recurso, com a consequente preclusão consumativa, a teor do art. 278, §3º, do RI/TCU, retirando-lhe a última oportunidade de reverter a decisão que lhe foi desfavorável, e mais, retirando também do Tribunal a oportunidade de examinar a prestação de contas dos recursos por ele geridos no âmbito do Convênio nº 723/2008.
Desse modo, com as devidas vênias por divergir da Serur, manifestamo-nos por que, independentemente do pedido de desistência que repousa à peça 73, preenchidos os requisitos previstos no art. 35, inciso III, da Lei nº 8.443/92, seja conhecido o presente recurso de revisão, com o retorno dos autos à unidade técnica competente para que seja empreendido o exame de mérito do recurso, o qual deve abordar também a documentação trazida em sede de embargos de declaração. (destaque acrescido) '
13. Em seguida, o Relator do recurso, acolhendo a proposta do MP/TCU, admitiu o recurso de revisão, sem atribuir-lhe efeito suspensivo (peça 83) .
14. No dia 3/10/2016, a Advocacia-Geral da União solicitou ao Tribunal o cumprimento da decisão judicial, relativa ao processo n° 0029299- 89.2016.4.01.3300, em curso na 12ª Vara Federal-BA, movido por Carlos André de Brito Coelho. Na referida decisão, o Juízo deferiu a tutela de urgência requerida, determinando a suspensão dos efeitos do Acórdão 374/2014-TCU-2° Câmara (peça 86, p.1/4) .
15. Por meio do Acórdão 964/2018-TCU-Plenário (peça 128) , o TCU deu provimento ao recurso do responsável contra o aludido Acórdão 374/2014 e declarou a nulidade da citação realizada nos autos, além dos atos dela decorrentes, tornando sem efeito os itens 9.1, 9.4, 9.5, 9.6 e 9.7 do Acórdão 374/2014-TCU-Segunda Câmara.
16. Nesse comenos, o Relator do feito, Exmo. Ministro Bruno Dantas, considerando o teor do Acórdão 964/2018-TCU-Plenário, e considerando que o órgão concedente não teria promovido a efetiva análise sobre a prestação de contas do referido Convênio nº 723/2008 (já que o responsável teria apresentado a correspondente prestação de contas ao Ministério do Turismo, em 23/11/2011, ao passo que o Relatório do Tomador de Contas nº 099 teria sido elaborado em 29/10/2009) , determinou, no despacho de peça 132:
'Determino que o Ministério do Turismo apresente ao TCU, no prazo máximo de 60 (sessenta) dias contados do recebimento da presente decisão, a sua manifestação conclusiva sobre a prestação de contas do referido Convênio nº 723/2008 (Siafi 629853) , manifestando-se conclusivamente sobre a regularidade, ou não, da prestação de contas dos recursos federais transferidos e sobre a economicidade, ou não, dos correspondentes dispêndios públicos, além da efetiva execução do objeto pactuado e do possível aproveitamento, ou não do objeto eventualmente executado, com a devida apresentação de todos os fundamentos técnicos ensejadores da referida manifestação conclusiva, sob pena de aplicação da multa prevista no art. 58, IV, da Lei n.º 8.443, de 1992. 
Determino, enfim, que a unidade técnica envie a cópia da presente decisão ao Ministério do Turismo e que, no prazo de até 30 (trinta) dias contados da referida manifestação conclusiva do órgão concedente, apresente o seu parecer conclusivo sobre o presente feito, enviando o feito, em seguida, ao meu Gabinete.'
17. Em seguida, a Secex/BA notificou o Ministério do Turismo sobre a determinação do Relator (peças 133 e 142) .
18. Em atendimento à determinação do Relator, o Ministério do Turismo encaminhou os documentos de peças 147-152.
19. Em análise à documentação encaminhada pelo Ministério do Turismo, e dos demais documentos contidos nos autos, a Secex, na instrução de peça 154, concluiu pela necessidade de realização de citação para as seguintes irregularidades: 
Débito relacionado ao responsável Carlos André de Brito Coelho (CPF XXX.561.485-XX) , na condição de gestor dos recursos.
Irregularidade 1: não comprovação da execução física do objeto do convênio.
Evidências da irregularidade: Parecer Técnico nº 126/2018/GSNPTur/SNPTur (peça 147, p. 5-8) ; e Fotografias (peça 147, p. 11-47) . 
Normas infringidas: Art. 70, parágrafo único, da Constituição Federal de 1988; art. 93, do Decreto-lei 200, de 25 de fevereiro de 1967; art. 50, §3º, da Portaria Interministerial 127/2008, e Termo do Convênio 723878 (cláusula terceira, item II, alínea 'a') .
Conduta: na parcela D1 - não apresentar imagens (fotografias ou filmagens) ou outros documentos que provassem a execução dos itens de shows e infraestrutura previstos no plano de trabalho e supostamente pagos com recursos do convênio.
Nexo de causalidade: A não apresentação de documentos que comprovassem a execução de os itens previstos no plano de trabalho resultou na presunção de danos ao erário.
Culpabilidade: não há excludentes de ilicitude, de culpabilidade e de punibilidade; é razoável supor que o responsável tinha consciência da ilicitude de sua conduta; era exigível conduta diversa da praticada, qual seja, comprovar por meio de documentos a efetiva execução de todos os itens previstos no plano de trabalho.
Irregularidade 2: não comprovação da regular execução financeira do objeto do convênio.
Evidências da irregularidade: Nota Técnica de Análise Financeira nº 0137/2012 (peça 150, p. 59-64) ; Recibo - peça 149, p. 69) ; extrato bancário (peça 149, p. 72) ; Nota Fiscal (peça 149, p. 66) ; e Proposta de Preço (peça 148, p. 14) .
Normas infringidas: Art. 70, parágrafo único, da Constituição Federal de 1988; art. 93, do Decreto-lei 200, de 25 de fevereiro de 1967; art. 50, §3º, da Portaria Interministerial 127/2008, e Termo do Convênio 723878 (Cláusula Sétima, Parágrafo Primeiro, e Clausula Décima Segunda, Parágrafo Segundo, Alínea 'f') .
Débito relacionado ao responsável Carlos André de Brito Coelho (CPF XXX.561.485-XX) .
	Data de ocorrência
	Valor histórico (R$) 
	Identificador da parcela

	26/08/2008
	200.000,00
	D2

	Cofre credor: Tesouro Nacional.
	Responsável: Carlos André de Brito Coelho (CPF XXX.561.485-XX) .
	Conduta: não apresentar documentos de despesa e documentos que comprovassem que os recursos retirados da conta bancária do ajuste foram usados para pagamentos à empresa Telma Cristina Moura Oliveira.
	Nexo de causalidade: A não apresentação de documentos que comprovassem a execução financeira impediu a comprovação de nexo entre recursos e objeto realizado, resultando na presunção de danos ao erário.
	Culpabilidade: não há excludentes de ilicitude, de culpabilidade e de punibilidade; é razoável supor que o responsável tinha consciência da ilicitude de sua conduta; era exigível conduta diversa da praticada. 
	 Valor do Débito relativo às irregularidades I a II:  
	Data de ocorrência
	Valor histórico (R$) 
	Identificador da parcela

	26/08/2008
	200.000,00
	D

                   Valor atualizado do débito (sem juros) em 13/5/2020: R$ 400.100,00
	Cofre credor: Tesouro Nacional.
20. Conforme Despacho de Conclusão das Comunicações Processuais (peça 164) , as providências inerentes às comunicações processuais foram concluídas. 
21. O Sr. Carlos André de Brito Coelho (CPF XXX.561.485-XX) apresentou suas alegações de defesa (peça 162) .
EXAME TÉCNICO
22. O exame técnico tratará de analisar as respostas às alegações de defesas trazidas pelo responsável.
Análise das alegações de defesa (peça 162) 
23. Passa-se à análise da resposta à citação (alegações de defesa) . 
24. Essas alegações tratam-se de argumentos de defesa (peças 162) .
Argumento Preliminar de que ocorreu PRESCRIÇÃO.
25. 'Data Máxima Vênia', Ínclitos Ministros, cumpre, em princípio, suscitar que a prescrição constitui matéria de Ordem Pública, devendo ser conhecida ainda que 'ex ofício', em qualquer tempo ou grau de jurisdição, como bem entende este Eg. Tribunal de Contas da União (Acórdão 993/2017-TCU-Plenário | Relator: AUGUSTO NARDES, Boletim de Jurisprudência n.º 173, de 05 de junho de 2017) .
26. No caso em estudo deste processo administrativo de Tomada de Contas Especial, o fato gerador do hipotético débito ocorreu no ano de 2008, enquanto o ora Defendente apenas foi citado no ano de 2021, portanto, transcorreram-se mais de 10 (dez) anos entre estes marcos, restando, desta forma, caracterizada a prescrição. Ora, Excelência, avaliar a ocorrência (ou não) da prescrição no caso em estudo, não demanda maiores divagações, uma vez que a abalizada Unidade Técnica já assentou no ato de instrução (peça 154) .
27. Sobre o instituto da Prescrição, consoante lição do Doutrinador Câmara Leal 'a prescrição pressupõe um direito efetivo que pereceu por não ter sido proposta a ação que lhe correspondesse. Assim, tem por objeto as ações, sendo uma exceção oposta ao exercício da ação'. (Câmara Leal, Antônio Luís da. Da Prescrição e da Decadência. Rio de Janeiro, 1959, p.115) .
28. Segundo Pontes de Miranda 'os prazos prescricionais servem à paz social e à segurança jurídica. Não destroem o direito, que é; não cancelam, não apagam as pretensões; apenas, encobrindo a eficácia da pretensão atendem à conveniência de que não perdure por demasiado tempo a exigibilidade ou a acionabilidade'. Acrescenta que a prescrição não se refere somente a ação, atingindo toda eficácia da pretensão. Desta forma, o exercício da pretensão ou da ação é limitável, no tempo, pela prescrição'. (Miranda, Pontes de. Tratado de Direito Privado. Atualizado por Vilson Rodrigues Alves. São Paulo, Bookseller, 2000, tomo VI, p.137) .
29. Como é cediço, o instituto da prescrição é perfeitamente aplicável na seara administrativa. E, nesta órbita, Excelência, na esfera do Direito Administrativo a prescrição caracteriza-se como um instituto que tem por objetivo garantir um prazo para a administração punir o jurisdicionado/administrado. É o prazo estabelecido por lei, para a autoridade competente aplicar as sanções em razão da infração cometida. São no mesmo sentido as lições dos doutrinadores José Armando da Costa e Mauro Roberto Gomes de Mattos.
30. Nesses termos, a prescrição tem o condão de eliminar qualquer possibilidade de punição pelos fatos apurados.
31. A prescrição encontra alicerce no princípio da SEGURANÇA JURÍDICA, que como sabemos relaciona-se com o princípio da estabilidade das relações jurídica, sendo que recentemente em 20.04.2020 o Eg. Supremo Tribunal Federal ao apreciar o Recurso Extraordinário (RE) 636.886, com repercussão geral reconhecida (Tema n.º 899) , cuja relatoria foi do Ministro Alexandre de Moraes, fixou a seguinte tese:
'É prescritível a pretensão de ressarcimento ao erário fundada em decisão de Tribunal de Contas' (grifos) .
32. A similitude para com o caso tratado, reside no exame acurado do acórdão do STF, que, na ocisão, deparava-se com situação em que 'Vanda Maria Menezes Barbosa, na qualidade de presidente da Associação Cultural Zumbi, deixou de prestar contas de recursos recebidos do Ministério da Cultura para fins de aplicação no projeto Educar Quilombo. Por essa razão, o Tribunal de Contas da União, no julgamento de Tomada de Contas Especial, condenou-a a restituir aos cofres públicos os valores recebidos por meio do Convênio 14/88.' (grifos) .
33. Na ocasião, o voto condutor bem epigrafou que 'no caso, não há que se falar em imprescritibilidade, aplicando-se, integralmente, o disposto no artigo 174 do Código Tributário Nacional c/c art. 40 da Lei 6.830/1980, que rege a Execução Fiscal e fixa em cinco anos, respectivamente, o prazo para a cobrança do crédito fiscal e para a declaração da prescrição intercorrente.' 
34. E para que não se diga que a imprescritibilidade residiria na natureza do ato apurado na via administrativa, sinaliza-se, justamente na linha do STF, que é absolutamente incompossível aos Tribunais de Contas impor a agente político a prática de atos de improbidade administrativas e/ou medidas e sanções derivadas da Lei Federal n.º 8.429/92.
35. Ora, os Tribunais de Contas, com as devidas vênias não detém competência para apurar e definir atos administrativos como de improbidade, mas sim de perquirir e punir por supostas infrações administrativas. 
36. Nesse diapasão, Excelência, forçoso se mostra concluir que incide nestes autos de processo administrativo de Tomada de Contas Especial a PRESCRIÇÃO, o que impede, por regra, qualquer possibilidade de punição da ora defendente, pelos fatos apurados.
37. Não por outra razão este Colendo Tribunal de Contas já vinha entendendo de forma semelhante (Boletim de Jurisprudência 146/2016, Acórdão 6201/2016-TCU-Primeira Câmara, Relator Ministro Benjamin Zymler) .
38. E, posteriormente a decisão prolatada pelo STF, essa respeitável Corte de Contas proferiu julgamento que se amolda tecnicamente ao caso em análise, como se vê: 
'Responsabilidade. Multa. Prescrição. Avaliação. Recurso de revisão. Admissibilidade. Cobrança executiva. A avaliação da prescrição, embora seja matéria de ordem pública, possível, portanto, de ocorrer mesmo quando não se conhece de recurso de revisão, somente deve ser efetuada caso ainda não tenham sido enviados ao órgão competente os elementos necessários ao início da fase de cobrança judicial, sujeita a outra jurisdição.'. (Acórdão 420/2021-TCU-Plenário, Recurso de Revisão, Relator Ministro Raimundo Carreiro) .
39. Acertada, pois, a posição adotada por esta Eg. Corte de Contas nestes casos epigrafados, posto que a responsabilidade de agentes políticos, em decorrência de qualquer irregularidade administrativa cometida, não pode se perpetuar na eternidade. É justamente o fenômeno da prescrição que vem a tutelar essas situações, em harmonia ao princípio da SEGURANÇA JURÍDICA.
40. Deste modo, deve ser reconhecida e acolhida a preliminar arguida, em razão da ocorrência da prescrição da pretensão punitiva estatal.
Análise da Defesa 
41. O Supremo Tribunal Federal - STF, no Recurso Extraordinário - RE 636.886, fixou a tese, com repercussão geral reconhecida, de que 'é prescritível a pretensão de ressarcimento ao erário fundada em decisão de Tribunal de Contas' (Tema 899) . Em que pese o questionamento acerca da abrangência da tese ali firmada, confirmada em embargos declaratórios julgados em agosto de 2021, no sentido de que se circunscreveria apenas ao processo de execução da condenação imposta pelo TCU (ou seja, inaplicável à pretensão de ressarcimento exercida no processo 'conhecimento' da TCE) , verifica-se que o STF, por meio de decisões prolatadas pelas suas duas turmas, tem decidido de forma reiterada que se aplica o prazo prescricional de 5 anos previsto na Lei 9.873/1999 às pretensões sancionatória e ressarcitória a cargo do Tribunal de Contas da União. 
42. Seja por aplicação direta ou por analogia, a orientação sufragada é no sentido de que o prazo de 5 anos é compatível com a tese de que a ação e a execução prescrevem no mesmo prazo (Súmula 150 do STF) , bem como com o fato de que a Lei 9.873/1999 - que regulamenta o exercício de ação punitiva pela Administração Pública Federal, direta e indireta - regeria integralmente a prescrição no âmbito do TCU. Quanto a este último aspecto, o Ministro Luís Roberto Barroso, no voto exarado no julgamento do MS 32.201, embora tenha advertido que a atuação do TCU, em sua acepção clássica, não se qualifica como exercício do poder de polícia, ressaltou que a Lei 9.873/1999 assumiria vocação regulatória geral da prescrição do exercício da competência sancionadora da Administração Pública, sendo sua disciplina aplicável a qualquer ação punitiva da Administração Pública Federal, exceto àquelas esferas em que exista regulamentação específica. Ademais, em virtude da autonomia científica do Direito Administrativo, não haveria razão plausível para suprimir a omissão da Lei Orgânica do Tribunal de Contas da União, no tocante ao estabelecimento de um prazo prescricional próprio, valendo-se das normas de direito civil, e não das de direito administrativo.
43. Eis algumas ementas que evidenciam o entendimento predominante do STF:
'Ementa: AGRAVO REGIMENTAL EM MANDADO DE SEGURANÇA. TOMADA DE CONTAS ESPECIAL. TRIBUNAL DE CONTAS DA UNIÃO. CONDENAÇÃO A RESSARCIMENTO AO ERÁRIO. PRESCRIÇÃO. MARCO INTERRUPTIVO. ART. 2°, II, DA LEI 9.873/1999. ATO INEQUÍVOCO DE APURAÇÃO DO FATO. DISCUSSÃO. DIREITO LÍQUIDO E CERTO. DEMONSTRAÇÃO. INOCORRÊNCIA. SUBSISTÊNCIA DA DECISÃO AGRAVADA. AGRAVO A QUE SE NEGA PROVIMENTO. I - As razões do agravo regimental são inaptas para desconstituir os fundamentos da decisão agravada, que, por isso, se mantêm hígidos. II - Aplicando-se a regulamentação da Lei 9.873/1999 ao caso concreto, observa-se que a pretensão sancionatória do TCU, em relação aos atos praticados pelo impetrante, levando-se em consideração a ocorrência de 5 causas interruptivas da prescrição, não teria sido fulminada pelo decurso do tempo. III - A pretensão do recorrente, fundada na discussão sobre os fatos apontados como marcos interruptivos da prescrição da pretensão punitiva da Administração Pública, refoge aos estreitos limites do mandamus, ante a ausência de liquidez e certeza do direito pleiteado. IV - Agravo regimental a que se nega provimento. MS 36067 ED-AgR. Órgão julgador: Segunda Turma. Relator (a) : Min. RICARDO LEWANDOWSKI. Julgamento: 18/10/2019
Ementa: AGRAVO REGIMENTAL EM RECLAMAÇÃO. TRIBUNAL DE CONTAS DA UNIÃO. TOMADA DE CONTA ESPECIAL. PRESCRIÇÃO DA PRETENSÃO PUNITIVA. RECONHECIDA EM DECISÃO DO SUPREMO TRIBUNAL FEDERAL. PRESCRITIBILIDADE DO RESSARCIMENTO AO ERÁRIO FUNDADA EM DECISÃO DE TRIBUNAL DE CONTAS. AÇÃO DE IMPROBIDADE ADMINISTRATIVA COM PEDIDO DE RESSARCIMENTO JÁ EM CURSO. AGRAVO REGIMENTAL A QUE SE NEGA PROVIMENTO. I - O acórdão do TCU determinou a formação de processo administrativo para avaliarem, efetivamente, a eventual responsabilização do agravado para o ressarcimento do dano ao erário, contrariando, assim, autoridade desta Corte no MS 35.512/DF, uma vez que houve a concessão da segurança para declarar a ocorrência da prescrição da pretensão punitiva do TCU em relação às infrações imputadas a ele, destacando-se que a União poderia perseguir os valores referentes ao ressarcimento dos danos na esfera judicial. II - Agravo regimental a que se nega provimento. (Rcl 39497 AgR. Órgão julgador: Segunda Turma. Relator (a) : Min. RICARDO LEWANDOWSKI. Julgamento: 10/10/2020) 
Ementa: MANDADO DE SEGURANÇA. DIREITO ADMINISTRATIVO. TRIBUNAL DE CONTAS DA UNIÃO. SERVIDOR DA SECRETARIA DE SAÚDE DO ESTADO DO ACRE. FISCALIZAÇÃO OMISSA E DEFICIENTE NA EXECUÇÃO DE DOIS CONVÊNIOS FIRMADOS ENTRE A SECRETARIA ESTADUAL E O MINISTÉRIO DA SAÚDE. APLICAÇÃO DE MULTA. ARTS. 28, II, E 58, II, DA LEI 8.443/1992. ART. 268, II, DO REGIMENTO INTERNO DO TCU. PRESCRIÇÃO DA PRETENSÃO SANCIONATÓRIA. OCORRÊNCIA. APLICAÇÃO DA LEI 9.873/1999. PRECEDENTES DESTE STF. MEDIDA LIMINAR DEFERIDA E RATIFICADA NO EXAME DE MÉRITO. SEGURANÇA CONCEDIDA PARA AFASTAR A MULTA APLICADA. 1. A prescrição da pretensão punitiva do TCU é regulada pela Lei 9.873/1999, descabendo a aplicação do prazo decenal previsto na legislação civil (art. 205 do Código Civil) . Ao revés, incide o prazo quinquenal previsto na Lei 9.873/1999 (MS 32201, Rel. Min. Roberto Barroso, PRIMEIRA TURMA, DJe 7/8/2017; MS 35.512-AgR, Rel. Min. Ricardo Lewandowski, SEGUNDA TURMA, DJe 21/6/2019) . 2. In casu, na linha do parecer apresentado pelo Ministério Público Federal e da decisão liminar de minha lavra, é inequívoca a superação do prazo prescricional quinquenal. Os ilícitos apontados pela Corte de Contas ocorreram em julho de 2006, tendo o processo de auditoria sido instaurado em 9/10/2006. A ordem de citação do responsável para a audiência, por sua vez, ocorreu em 25/6/2007. Entretanto, a decisão condenatória recorrível foi exarada somente em 31/5/2016, data da prolação do Acórdão 3513/2016-TCU-Primeira Câmara. 3. Ex positis, CONCEDO A SEGURANÇA unicamente para afastar a sanção de multa aplicada ao impetrante, nos autos da Tomada de Contas Processo 023.288/2006-0, máxime da ocorrência de prescrição da pretensão punitiva do Tribunal de Contas da União. MS 35940. (Órgão julgador: Primeira Turma. Relator (a) : Min. LUIZ FUX. Julgamento: 16/06/2020) .'
44. Essa orientação também foi seguida nas seguintes decisões monocráticas: MS 36.127-MC/DF e MS 35.940-MC/DF, Rel. Min. Luiz Fux; MS 35.294, MS 35.539/DF e MS 35.971-TP/DF, Rel. Min. Marco Aurélio; MS 34.256 MC/DF, MS 36.054-MC e MS 36.067-MC/DF, Rel. Min. Ricardo Lewandowski.
45. O Supremo Tribunal Federal tem se pronunciado no sentido de reconhecer não só a aplicação da prescrição quinquenal com fulcro na interpretação da Lei 9.873/1999, mas também a incidência dos marcos interruptivos do prazo prescricional consignados na referida lei, tantas vezes quanto presentes os suportes fáticos (MS 32201, Relator: Min. Roberto Barroso) . 
46. Entendimento que também foi adotado nas seguintes decisões monocráticas: MS 36.054, MS 34.256-MC, MS 35.512 e MS 36.067-MC, todos de relatoria do Min. Ricardo Lewandowski; MS 35.294, MS 35.539 e MS 35.971-TP, todos de relatoria do Min. Marco Aurélio; MS 32.201, Rel. Min. Roberto Barroso, e MS 36.127-MC e MS 35.940-MC, Min. Luiz Fux.
47. Em relação ao termo inicial da contagem do prazo prescricional, o 'caput' do art. 1º da Lei 9.873/1999 oferece solução que não destoa do modelo adotado pelo TCU no incidente de uniformização de jurisprudência, em que se examinou a prescrição da pretensão punitiva, nos termos do Acórdão 1441/2016-TCU-Plenário (Rel. Min. Benjamin Zymler) , com a adição da particularidade de explicitar o caso de infrações permanentes ou continuadas:
a) Regra geral: 'data da prática do ato' (o que equivale a 'ocorrência da irregularidade sancionada') ;
b) Regra especial: 'no caso de infração permanente ou continuada, do dia em que tiver cessado'.
48. A Lei 9.873/1999, no art. 2º, estabelece as causas interruptivas da prescrição punitiva, consoante abaixo transcrito, já na redação conferida pela Lei 11.941/2009:
'Art. 2º Interrompe-se a prescrição da ação punitiva:
I - pela notificação ou citação do indiciado ou acusado, inclusive por meio de edital;
II - por qualquer ato inequívoco, que importe apuração do fato;
III - pela decisão condenatória recorrível.
IV - por qualquer ato inequívoco que importe em manifestação expressa de tentativa de solução conciliatória no âmbito interno da administração pública federal.'
49. O quadro a seguir indica alguns eventos processuais, ocorridos no curso de uma TCE (fase interna e externa) - instaurada em razão de irregularidades na aplicação de recursos da União transferidos a entes subnacionais - que poderiam ser enquadrados nas causas de interrupção da prescrição acima apontadas, sem prejuízo, é claro, de outras ocorrências fáticas elegíveis como marco interruptivo, a depender da forma de proceder de cada entidade ou órgão tomador de contas.
	I - pela notificação ou citação do indiciado ou acusado, inclusive por meio de edital;
	 (i) notificação no âmbito do procedimento administrativo de ressarcimento previamente à instauração da TCE;
 (ii) notificação efetuada pelo órgão tomador de contas acerca da instauração da TCE;
 (iii) citação efetuada pelo TCU.
*Data da ciência da notificação ou citação pelos responsáveis ou de publicação do edital no DOU.

	II - por qualquer ato inequívoco, que importe apuração do fato;
* procedimento que evidencie a apuração dos fatos irregulares, com o objetivo quantificar o dano e identificar possíveis responsáveis.
	 (i) relatório de sindicância ou PAD;
 (ii) relatório de apuração de irregularidades referente ao processo administrativo prévio à instauração da TCE;
 (iii) relatórios de fiscalização, pareceres, despachos, informações e memorandos relacionados à apuração dos fatos irregulares;
 (iv) relatório do tomador de contas;
 (v) relatório do controle interno; 
 (vi) termo de instauração ou designação de instauração da TCE;
 (vii) autuação da TCE no TCU; entre outras causas.
*Há quem inclua nesse grupo diligências que comprovam providências do responsável sobre as irregularidades investigadas.

	III - pela decisão condenatória recorrível.
	 (i) Verifica-se apenas no âmbito do TCU com a data da prolação do acórdão condenatório recorrível.

	IV - por qualquer ato inequívoco que importe em manifestação expressa de tentativa de solução conciliatória no âmbito interno da administração pública federal.
	 (i) pedido de parcelamento;
 (ii) pagamento parcial do débito;
 (iii) qualquer manifestação do responsável que demonstre claramente a sua intenção de recolher o débito.

50. Bem se vê, portanto, que haveria uma multiplicidade de causas de interrupção da prescrição, conforme se depreende do art. 2º da Lei 9.873/1999. Tal exegese encontra respaldo em precedentes do STF, a exemplo do que se decidiu no julgamento do MS 36067 (Rel. Min. Ricardo Lewandowski) , com destaque para trecho do voto em que o Relator reconhece cinco causas de interrupção da prescrição, in verbis:
' (...) Assim, faz-se necessário levar em consideração que, apesar de os fatos objeto da apuração conduzida pela Corte de Contas remontarem aos anos de 1999 e 2000, período no qual o impetrante era Secretário de Saúde municipal, o Tribunal de Contas da União deu prosseguimento à tomada de contas especial por ter constatado a ocorrência de 5 causas interruptivas da prescrição, a saber: a) relatório de auditoria em conjunto realizada pelo Denasus e pela Secretaria Federal de Controle, lavrado em 06/07/2001, sendo este, certamente, um ato inequívoco que importou a apuração do fato (art. 2º, II, da Lei n. 9.873/1999) ; b) instauração de Tomada de Contas Especial pelo FNS, ocorrida em 05/10/2005, sendo este também, certamente, um ato inequívoco que importou a apuração do fato (art. 2º, II, da Lei n. 9.873/1999) ; c) a autuação da presente Tomada de Contas Especial no âmbito do Tribunal de Contas da União, ocorrida em 12/08/2008, sendo este também, certamente, um ato inequívoco que importou a apuração do fato (art. 2º, II, da Lei n. 9.873/1999) ; d) o ato que ordenou a citação do responsável, ora impetrante, ocorrida em 12/07/2010 (art. 2º, I, da Lei n. 9.873/1999) ; e e) o exercício do poder punitivo ocorrido em 20/06/2012, data da prolação do Acórdão 1563/2012-TCU-Plenário (art. 2º, III, da Lei n. 9.873/1999) .'
51. No caso concreto, portanto, tendo como parâmetro a tese firmada pelo STF, no RE 636.886, no sentido de que ambas as pretensões do TCU (sancionatória e ressarcitória) sujeitam-se ao prazo prescricional de 5 anos previsto na Lei 9.873/1999, considerando, ainda, o sistema prescricional delineado na citada lei, inclusive as causas de suspensão e de interrupção da prescrição:
a) 'Datas das práticas dos atos' (termo inicial para contagem dos prazos prescricionais) : 26/8/2008; 
b) Relatório do Tomador de Contas n.º 099 (peça 1, p. 119/123) , que detectou a falha de omissão no dever de prestar contas, de 29/10/2009;
c) Verificação de irregularidades financeiras, na Nota Técnica de Análise Financeira nº 0137/2012 (peça 150, p. 59-64) , de 26/6/2012;
d) Ordem de citação do responsável Carlos André de Brito Coelho pelas falhas das execuções física e financeira, de peça 4, de 12/4/2012;
e) Despacho do relator ordenando nova citação do responsável Carlos André de Brito Coelho pelas falhas das execuções física e financeira, de peça 4, de 28/5/2013;
f) Acórdão 374/2014-TCU-Segunda Câmara (peça 45) , de 11/2/2014, que dentre outras medidas, condenou Carlos André de Brito Coelho em débito;  
g) Verificação de irregularidades físicas, no Parecer Técnico nº 126/2018/GSNPTur/SNPTur (peça 147, p. 5-8) , de 28/11/2018; 
h) Ordem de citação dos responsáveis pelas falhas das execuções física e financeira, de peça 156, de 17/5/2021.
52. Analisando-se a sequência de eventos processuais enumerados no item anterior, os quais teriam o condão de interromper a prescrição da ação desta Corte no entender do STF, observa-se que:
a) em relação às irregularidades objeto de citação, relativas às execuções física e financeira, não transcorreu o prazo prescricional de 5 (cinco) anos entre cada evento processual e o seguinte. Ressalte-se ainda que teria ocorrido a prescrição intercorrente a que se refere o art. 1º, § 1º, da Lei 9873/99 (prazo de 3 anos) . Portanto, levando-se em consideração o entendimento do STF, teria ocorrido a prescrição da pretensão ressarcitória a cargo do TCU.
53. Contudo, no caso concreto tratado no RE 636.886 (tema 899 da repercussão geral) diz respeito à fase de execução judicial de deliberação do Tribunal de Contas, tanto assim que, para deslindá-lo, foi necessária a aplicação da Lei 6.830/1980, a Lei de Execuções Fiscais, diploma legal evidentemente inaplicável à fase que antecede a formação do título executivo extrajudicial, caracterizada pela atuação do órgão de controle externo até a prolação do acórdão.
54. Veja-se que foram opostos embargos declaratórios contra a referida decisão do STF, os quais foram rejeitados pela maioria da Suprema Corte (Plenário, Sessão Virtual de 13.8.2021 a 20.8.2021) , confirmando, portanto, a abrangência da deliberação prolatada na fixação do tema 899, razão por que se deve adotar a orientação prevalente no TCU, no sentido de que a matéria ali tratada alcançaria tão somente a fase judicial de cobrança do título extrajudicial, não atingindo os processos de controle externo, mantendo-se, desse modo,  a interpretação adotada pela Suprema Corte, em 2008, no Mandado de Segurança - MS 26.210, oportunidade em que foi definida a tese da imprescritibilidade das ações de ressarcimento ao erário:
'A suspensão pelo STF das demandas nas quais esteja em questão a prescritibilidade da pretensão de ressarcimento ao erário com base em decisão de tribunal de contas (RE 636.886/STF) alcança tão somente a fase judicial de cobrança do título extrajudicial, não atingindo os processos de controle externo em trâmite. Até julgamento definitivo em contrário pelo STF, permanece o entendimento do TCU acerca da imprescritibilidade das pretensões de ressarcimento decorrentes de tomadas de contas especiais. (Acórdão 1267/2019-TCU-Plenário, Relator: Min. AROLDO CEDRAZ) '
55. A suspensão pelo STF das demandas nas quais esteja em questão a prescritibilidade da pretensão de ressarcimento ao erário com base em decisão de tribunal de contas (RE 636.886/STF) alcança tão somente a fase judicial de cobrança do título extrajudicial, não atingindo os processos de controle externo em trâmite. Até julgamento definitivo em contrário pelo STF, permanecem imprescritíveis as pretensões de ressarcimento decorrentes de tomadas de contas especiais. (Acórdão 7930/2018-TCU-Segunda Câmara, Relatora: Min. ANA ARRAES) .
56. Desse modo, no entendimento do TCU, não ocorreu a prescrição ressarcitória. 
57. Por outro lado, especificamente no que tange à prescrição da pretensão punitiva, verifica-se que o Acórdão 1441/2016-TCU-Plenário, Relator Ministro Benjamin Zymler, que uniformizou a jurisprudência acerca dessa questão, subordinou tal prescrição ao prazo prescricional geral indicado no art. 205, do Código Civil, que é de dez anos, contado da data de ocorrência da irregularidade sancionada, nos termos do art. 189, do Código Civil, sendo este prazo interrompido pelo ato que ordenar a citação, a audiência ou a oitiva do responsável. 
58. No caso em exame, ocorreu a prescrição punitiva, uma vez que a irregularidade sancionada ocorreu em 26/08/2008, e o ato de ordenação da citação ocorreu em 17/5/2021 (peça 156) .
59. Portanto, diferente do entendimento esposado pelo responsável, não se configurou-se a prescrição quanto à competência ressarcitória. Ocorreu apenas em relação à competência sancionatória deste Tribunal, mas essa já era a visão do TCU antes das citações (peça 154) . 
60. Desse modo, essas alegações não devem ser acolhidas.
Arrazoado de mérito de que ocorreu a execução física.
61. A motivação para a indicação de 'não comprovação da execução física' deriva, primeiro, da alegação de que 'no Plano de Trabalho não há definição das bandas a serem contratadas, apenas as denominações genéricas de 'Banca Local', 'Banda Regional' e 'Banda Nacional''. 
62. Partindo desta premissa, quanto ao tema em debate, seguindo a linha de raciocínio adotada pela Unidade Técnica, cabe consignar que o Plano de Trabalho, que deu origem ao convênio n.º 723/2008 foi devidamente aprovado pelo órgão concedente, não havendo qualquer ressalva quanto à ausência de explanação acerca das atrações artísticas.
63. Sobre essa situação, a defesa informa que o Plano de Trabalho do Convênio foi aprovado pelo Ministério do Turismo, mesmo sem conter a definição dos nomes das bandas que se apresentariam no evento.
64. Prova disso é que a Consultoria Jurídica do Ministério do Turismo não pontuou qualquer falha quanto à ausência de descrição das bandas, manifestando-se pela viabilidade do Plano de Trabalho e pela legalidade da consolidação do convênio. Com efeito, se houve autorização para celebração do ajuste, calcada em pronunciamento técnico-jurídico, que, por sua vez, examinou o preenchimento dos requisitos para a concretização do convênio, notadamente no que concerne ao Plano de Trabalho, é de se afastar a hipotética irregularidade tratada.
65. Nobre Ministro, caso a ausência de especificação das bandas fosse um fator impeditivo para a futura comprovação do evento, deveria, por regra, ser óbice para a celebração do próprio convênio. 'Ad argumentandum tantum', caso assim não se entenda, a hipótese redundaria no que se chama de 'vício de origem', o qual, nesta conjectura, não pode ser, ao menos isoladamente, imposto ao ora Defendente.
66. De mais a mais, com todo respeito, a Unidade Técnica desconsiderou, por completo, o acervo documental que instrui o Recurso de Revisão (peça 77) , mais precisamente à página 36, onde consta a listagem de todas as bandas que se apresentaram no festejo junino do Município de Santa Cruz da Vitória. Essa listagem é apresentada em duas imagens de peça 162, p. 10 e 11.
67. No tocante as alegações de ausência de comprovação ilustrativa dos banheiros químicos e do telão, a defesa se encontra impossibilitada de tecer maiores comentários, uma vez que o vídeo, contemplando registro audiovisual do evento festivo, à época apresentado ao Ministério do Turismo, não se encontra hospedado nos autos. 
68. Com efeito, ainda que não seja possível ter, neste momento, acesso ao referido vídeo, o confronto analítico entre o 'cartaz' acima reproduzido e as fotografias indexadas aos autos, permite demonstrar a realização do evento, porquanto nas fls. 19, 23, 24, 29 e 47 da Peça 147, verifica-se o cantor Xandy da atração Harmonia do Samba, à fl. 11 encontra-se registro visual da banda Zabumbahia, à fl. 12 referente a banda Prosa Xique, e à fl. 13 consta a atração Dedim Gouveia (vide inscrição na sanfona) . 
69. Por outro lado, necessário também chamar atenção para o fato de que fora veiculada a logomarca do MTur, como bem elucidado no cartaz das atrações acima.
Análise da Defesa 
70. Essa defesa não deve ser acolhida.
71. Inicialmente, deve-se relatar que apesar de a instrução anterior (peça 154) ter ressaltado 'que os itens relativos às bandas foram aprovados de forma genérica, uma vez que, no Plano de Trabalho não há definição das bandas a serem contratadas, apenas as denominações genéricas 'Banda Local', 'Banda Regional' e 'Banda Nacional'', essa ausência de detalhamento não motivou a glosa de recursos.
72. O que motivou a glosa foi a não comprovação da realização de shows das bandas, na cidade e dia do evento.
73. No que se refere a duas imagens de peça 162, p. 10 e 11, elas apenas descrevem nomes de bandas, não provando que essas se apresentaram no dia e local do evento. A presença da logomarca do MTur nessas imagens de cartazes, também não prova a realização dos shows, pois as simples imagens de cartazes não são prova de que o evento nelas indicado ocorreu.
74. Quanto às fotos de peça 147, páginas 11-13, 19, 23, 24, 29 e 47, essas não apresentam identificação do local e data em que os shows ocorreram, de modo que não permitem evidenciar que os shows ocorreram.
75. Faz-se mister relatar que o convênio em referência não estabeleceu de forma específica a necessidade de envio pelo convenente de fotos com nome do evento, a logomarca do Ministério do Turismo e a identificação das bandas. No entanto, no processo TC Processo 009.845/2012-7, que tratou de consulta do Ministério do Turismo ao TCU em relação à dúvida quanto aos documentos necessários para comprovação dos eventos referentes a convênios celebrados anteriormente ao ano de 2010, esta Corte decidiu, no Acórdão 1459/2012-TCU-Plenário: 
'9.2 responder ao consulente que: 
9.2.1 a análise de prestação de contas relativas a convênios celebrados pelo Ministério do Turismo deve observar, quanto aos documentos que a compõem, a legislação vigente à época da celebração da avença e o prescrito no termo de ajuste, sendo sempre necessário que o cumprimento do objeto pelo convenente reste indubitavelmente comprovado; .
9.2.2 para as situações anteriores a 2010, caso os documentos enumerados no art. 28 Instrução Normativa STN 1/97 e no art. 58 da então vigente Portaria Interministerial 127/2008 não sejam suficientes para comprovar a execução do objeto do convênio, poderão ser exigidos outros elementos de prova, tais como os estabelecidos a partir daquele ano (fotografias, jornais pós-evento, CDs, DVDs, entre outros) .'
76. Observa-se, assim, que a exigência da citação está de acordo com o referido acórdão. Caso o convenente não pudesse apresentar filmagem e/ou fotografias constando o nome do evento e logomarca do MTur, bem como das atrações musicais que se apresentaram, poderia comprovar que o objeto do convênio fora indubitavelmente cumprido por meio de outros documentos, conforme listados de forma não exaustiva no Acórdão 1459/2012-TCU-Plenário. Contudo, verificando a prestação de contas encaminhada pela entidade convenente não se observou nenhum documento que comprovasse a realização do evento. 
77. A defesa alude ainda ao fato de que, na fase interna, o responsável apresentou vídeos que não constam nos autos. Apesar dessa ausência, conforme o Parecer Técnico nº 126/2018/GSNPTur/SNPTur (peça 147, p. 5-8) , esses vídeos não contiveram informações que provassem a execução física do ajuste.
Arrazoados de mérito referentes à execução financeira.
78. Em secundário, no tocante à comprovação da execução financeira, admoesta-se que na cota recursal do Recurso de Revisão, às fls. 22 e segs. da Peça 77, reside o extrato bancário da conta corrente utilizada para manejo dos recursos públicos em alusão, bem como os respectivos Processos de Pagamento destinados às despesas contraídas para custeio do evento festivo, permitindo a identificação dos beneficiários.
79. De mais a mais, neste ponto, os processos de pagamento são instruídos com Nota Fiscal de Prestação de Serviços, e não com simples recibo, sendo que as informações ali constantes se revestem de lisura e transparência, permitindo, amplamente, a consecução do principal objetivo de uma prestação de contas, qual seja, o exercício de controle e de fiscalização, a cargo da Entidade Concedente e dos demais órgãos técnicos de controle, em torno da movimentação dos recursos empregados no convênio.
80. Outrossim, os elementos documentais aqui examinados, em conjunto, permitem estabelecer concretamente o nexo financeiro dos recursos repassados e objeto do ajuste em voga.
Análise da Defesa
81. Essa defesa deve ser acolhida.
82. Basicamente, o defendente alega que apresentou notas fiscais e recibos constantes do processo de pagamento do convênio, que, segundo ele, conjuntamente com os demais documentos contidos nos autos, provam o nexo financeiro.
83. Há sim nos autos Recibo (peça 149, p. 69) , no valor de R$ 200.000,00, e Nota Fiscal (peça 149, p. 66) , no valor de R$ 220.000,00. 
84. Essa nota fiscal e esse recibo apresentados guardam relação com o extrato bancário, de modo que é possível verificar a existência de ligação entre os recursos do convênio e a empresa contratada para a realização do evento.
85. Sendo assim, mesmo não tendo sido apresentada a TED, seria possível observar existência de nexo financeiro entre os recursos do convênio e um eventual objeto que fosse realizado.
86. Desse modo, foi sanada a irregularidade de 'não comprovação da regular execução financeira'.
Da Conclusão e dos Requerimentos Finais.
87. Nesse diapasão, Nobre Ministro, requer o recebimento da presente Defesa, na forma regimental, procedendo ao exame das alegações defensivas, notadamente, da matéria de ordem pública atinente à PRESCRIÇÃO, acolhendo-a, e, em caso de ser suplantada a arguição preliminar, que se confira procedência às alegações de cunho meritório contidas nesta defesa, porquanto por tudo quanto articulado, e embasado nas linhas de entendimento do próprio TCU, para se julgar como IMPROCEDENTE as conclusões lançadas no pronunciamento técnico aqui refutado, dando como APROVADA, ainda que com ressalvas, a prestação de contas do Convênio n.º 723/2008, firmado entre o Ministério do Turismo - Mtur e o Município de Santa Cruz da Vitória - Bahia. 
88. Pugna ainda, pela produção de provas que se fizerem necessárias a comprovação do quanto aduzido, especialmente na forma documental e ainda pela juntada posterior de novos documentos, além das juntadas na presente defesa.
Análise 
89. Conforme analisado acima, não ocorreu a prescrição, e não se comprovou a boa e regular gestão dos recursos, pois persiste a irregularidade da 'não comprovação da execução física', razão pela qual não se deve aprovar a prestação de contas do convênio e, por conseguinte, acolher os pedidos.
90. Outrossim, o pedido de produção de provas e juntada de novos documentos não será atendido, pois essas ações já foram realizadas em momentos processuais posteriores, sendo o presente momento destinado à análise da defesa.
Conclusão sobre o exame da defesa
91. Sendo assim, essas alegações de defesa devem ser parcialmente acolhidas, persistindo a irregularidade de 'não comprovação da execução física' e o débito que motivou a citação, correspondente ao valor total repassado. A irregularidade de 'não comprovação a execução financeira' foi elidida pelas alegações. 
92. Desse modo, tendo em vista as constatações consignadas na instrução de peça 154 e nas linhas anteriores desta peça instrutiva (inclusive no parágrafo 19) , que indicam a ocorrência de irregularidade causadora de danos ao erário, de 'não comprovação da execução física', ocasionada por Carlos André de Brito Coelho (CPF XXX.561.485-XX) , e não havendo nos autos elementos que possam atestar a sua boa-fé, devem as contas desse responsável serem julgadas irregulares, sendo ele condenado ao débito descrito no item 11 supra, com fulcro nos termos dos artigos 1º, inciso I, 16, inciso III, alínea 'c', e 19, caput, da Lei nº 8.443/1992. 
Prescrição da Pretensão Punitiva
93. Vale ressaltar que a pretensão punitiva do TCU, conforme Acórdão 1441/2016-TCU-Plenário, Relator Min. Benjamin Zymler, que uniformizou a jurisprudência acerca dessa questão, subordina-se ao prazo geral de prescrição indicado no art. 205 do Código Civil, que é de dez anos, contado da data de ocorrência da irregularidade sancionada, nos termos do art. 189 do Código Civil, sendo este prazo interrompido pelo ato que ordenar a citação, a audiência ou a oitiva do responsável.
94. No caso em exame, ocorreu a prescrição, uma vez que a irregularidade sancionada ocorreu em 26/08/2008, e o ato de ordenação da citação ocorreu em 17/5/2021 (peça 156) .
CONCLUSÃO
95. Em face da análise promovida na seção 'Exame Técnico', verifica-se que o responsável Carlos André de Brito Coelho não logrou comprovar a boa e regular aplicação dos recursos, instado a se manifestar, apresentou alegações de defesa que foram parcialmente acolhidas, não elidindo a irregularidade de 'não comprovação da execução física, nem eximindo a responsabilidade do alegante. Ademais, inexistem nos autos elementos que demonstrem a boa-fé do responsável ou a ocorrência de outras excludentes de culpabilidade.
96. Verifica-se também que houve a prescrição da pretensão punitiva, conforme análise já realizada.
97. Tendo em vista que não constam dos autos elementos que permitam reconhecer a boa-fé do responsável, sugere-se que as suas contas sejam julgadas irregulares, nos termos do art. 202, § 6º, do Regimento Interno do TCU, com a imputação do débito atualizado monetariamente e acrescido de juros de mora, nos termos do art. 202, § 1º do Regimento Interno do TCU, descontado o valor eventualmente recolhido.
PROPOSTA DE ENCAMINHAMENTO
98. Diante do exposto, submetemos os autos à consideração superior, propondo ao Tribunal:
a) acolher parcialmente as alegações do responsável Carlos André de Brito Coelho (CPF XXX.561.485-XX) , para todos os efeitos, dando-se prosseguimento ao processo, com fulcro no art. 12, § 3º, da Lei 8.443/1992; 
b) julgar irregulares, nos termos dos arts. 1º, inciso I, 16, inciso III, alínea 'c', da Lei 8.443/1992, c/c os arts. 19 e 23, inciso III, da mesma Lei, as contas do responsável Carlos André de Brito Coelho (CPF XXX.561.485-XX) , condenando-o ao pagamento da importância a seguir especificada, atualizada monetariamente e acrescida dos juros de mora, calculada a partir da data discriminada até a data da efetiva quitação do débito, fixando-lhe o prazo de quinze dias, para que comprove, perante o Tribunal, o recolhimento da referida quantia aos cofres do Tesouro Nacional, nos termos do art. 23, inciso III, alínea 'a', da citada lei, c/c o art. 214, inciso III, alínea 'a', do Regimento Interno do TCU.  
Débitos relacionados ao responsável Carlos André de Brito Coelho (CPF XXX.561.485-XX) :
	Data de ocorrência
	Valor histórico (R$) 
	Identificador da parcela

	26/08/2008
	200.000,00
	D

c) autorizar, desde logo, a cobrança judicial das dívidas, caso não atendida a notificação, na forma do disposto no art. 28, inciso II, da Lei 8.443/1992;
d) autorizar também, desde logo, se requerido, com fundamento no art. 26, da Lei 8.443, de 1992, c/c o art. 217, §§ 1º e 2º do Regimento Interno do TCU, o parcelamento da (s) dívida (s) em até 36 parcelas, incidindo, sobre cada parcela, corrigida monetariamente, os correspondentes acréscimos legais, fixando-lhe o prazo de quinze dias, a contar do recebimento da notificação, para comprovar, perante o Tribunal, o recolhimento da primeira parcela, e de trinta dias, a contar da parcela anterior, para comprovar os recolhimentos das demais parcelas, devendo incidir, sobre cada valor mensal, atualizado monetariamente, os juros de mora devidos, no caso do débito, na forma prevista na legislação em vigor, alertando o responsável de que a falta de comprovação do recolhimento de qualquer parcela importará o vencimento antecipado do saldo devedor, nos termos do § 2º do art. 217 do Regimento Interno deste Tribunal; 
e) enviar cópia do Acórdão a ser prolatado à Procuradoria da República no Estado do da Bahia, nos termos do § 3º do art. 16 da Lei 8.443/1992, c/c o § 7º do art. 209 do Regimento Interno do TCU, para adoção das medidas cabíveis; e
f) enviar cópia do Acórdão que vier a ser proferido ao Ministério do Turismo e ao responsável, para ciência;
g) informar à Procuradoria da República no Estado da Bahia, ao Ministério do Turismo e ao responsável que a presente deliberação, acompanhada do Relatório e do Voto que a fundamenta, está disponível para a consulta no endereço www.tcu.gov.br/acordaos, além de esclarecer que, caso requerido, o TCU poderá fornecer sem custos as correspondentes cópias, de forma impressa; e
h) informar à Procuradoria da República no Estado da Bahia que, nos termos do parágrafo único do art. 62 da Resolução TCU 259/2014, os procuradores e membros do Ministério Público credenciados nesta Corte podem acessar os presentes autos de forma eletrônica e automática, ressalvados apenas os casos de eventuais peças classificadas como sigilosas, as quais requerem solicitação formal."
3.	Enfim, por intermédio do Exmo. Sr. Procurador Marinus Eduardo De Vries Marsico, o MPTCU divergiu da aludida proposta da unidade técnica, tendo lançado, para tanto, o seu parecer à Peça 168 nos seguintes termos:
" (...) Cuidam os autos de tomada de contas especial instaurada pelo Ministério do Turismo - MTur contra o Sr. Carlos André de Brito Coelho, ex-prefeito municipal de Santa Cruz da Vitória/BA (gestão 2005/2008) , em decorrência da omissão do dever de prestar contas dos recursos do Convênio n.º 723/2008, que objetivou a promoção dos Festejos Juninos do Município de Santa Cruz da Vitória/BA, a serem realizados no período de 21/6/2008 a 6/7/2008, , nos termos do Relatório do Tomador de Contas n.º 099/2009 (peça 1, p.119-123) .
A Secex/TCE, em manifestações uniformes, propõe, no essencial:
'a) acolher parcialmente as alegações do responsável Carlos André de Brito Coelho (CPF XXX.561.485-XX) , para todos os efeitos, dando-se prosseguimento ao processo, com fulcro no art. 12, § 3º, da Lei 8.443/1992; 
b) julgar irregulares, nos termos dos arts. 1º, inciso I, 16, inciso III, alínea 'c', da Lei 8.443/1992, c/c os arts. 19 e 23, inciso III, da mesma Lei, as contas do responsável Carlos André de Brito Coelho (CPF XXX.561.485-XX) , condenando-o ao pagamento da importância a seguir especificada, atualizada monetariamente e acrescida dos juros de mora, calculada a partir da data discriminada até a data da efetiva quitação do débito, fixando-lhe o prazo de quinze dias, para que comprove, perante o Tribunal, o recolhimento da referida quantia aos cofres do Tesouro Nacional, nos termos do art. 23, inciso III, alínea 'a', da citada lei, c/c o art. 214, inciso III, alínea 'a', do Regimento Interno do TCU.'
	Data de ocorrência
	Valor histórico (R$) 
	Identificador da parcela

	26/08/2008
	200.000,00
	D

Calha registrar que a secretária técnica reconheceu a prescrição da pretensão punitiva do TCU, fundamentando sua análise nos termos do Acórdão 1441/2016-TCU-Plenário, e informando que 'a irregularidade sancionada ocorreu em 26/08/2008, e o ato de ordenação da citação ocorreu em 17/5/2021 (peça 156) '.
Temos visão divergente da posição defendida pela Secex/TCE, pelas razões de fato e de direito adiante alinhadas.
A unidade técnica propõe a condenação em débito por entender que não há provas da realização do evento. No tocante à execução financeira sustenta que devem ser acolhidas as alegações, assinalando que a nota fiscal e o recibo 'apresentados guardam relação com o extrato bancário, de modo que é possível verificar a existência de ligação entre os recursos do convênio e a empresa contratada para a realização do evento'. A rejeição quanto à execução do objeto está fundamentada nos seguintes argumentos:
'71. Inicialmente, deve-se relatar que apesar de a instrução anterior (peça 154) ter ressaltado 'que os itens relativos às bandas foram aprovados de forma genérica, uma vez que, no Plano de Trabalho não há definição das bandas a serem contratadas, apenas as denominações genéricas 'Banda Local', 'Banda Regional' e 'Banda Nacional'', essa ausência de detalhamento não motivou a glosa de recursos.
72. O que motivou a glosa foi a não comprovação da realização de shows das bandas, na cidade e dia do evento.
73. No que se refere a duas imagens de peça 162, p. 10 e 11, elas apenas descrevem nomes de bandas, não provando que essas se apresentaram no dia e local do evento. A presença da logomarca do MTur nessas imagens de cartazes, também não prova a realização dos shows, pois as simples imagens de cartazes não são prova de que o evento nelas indicado ocorreu.
74. Quanto às fotos de peça 147, páginas 11-13, 19, 23, 24, 29 e 47, essas não apresentam identificação do local e data em que os shows ocorreram, de modo que não permitem evidenciar que os shows ocorreram.
75. Faz-se mister relatar que o convênio em referência não estabeleceu de forma específica a necessidade de envio pelo convenente de fotos com nome do evento, a logomarca do Ministério do Turismo e a identificação das bandas. No entanto, no processo TC Processo 009.845/2012-7, que tratou de consulta do Ministério do Turismo ao TCU em relação à dúvida quanto aos documentos necessários para comprovação dos eventos referentes a convênios celebrados anteriormente ao ano de 2010, esta Corte decidiu, no Acórdão 1459/2012-TCU-Plenário: 
9.2. responder ao consulente que: 
9.2.1 a análise de prestação de contas relativas a convênios celebrados pelo Ministério do Turismo deve observar, quanto aos documentos que a compõem, a legislação vigente à época da celebração da avença e o prescrito no termo de ajuste, sendo sempre necessário que o cumprimento do objeto pelo convenente reste indubitavelmente comprovado; 
9.2.2 para as situações anteriores a 2010, caso os documentos enumerados no art. 28 Instrução Normativa STN 1/97 e no art. 58 da então vigente Portaria Interministerial 127/2008 não sejam suficientes para comprovar a execução do objeto do convênio, poderão ser exigidos outros elementos de prova, tais como os estabelecidos a partir daquele ano (fotografias, jornais pós-evento, CDs, DVDs, entre outros) . 
76. Observa-se, assim, que a exigência da citação está de acordo com o referido acórdão. Caso o convenente não pudesse apresentar filmagem e/ou fotografias constando o nome do evento e logomarca do MTur, bem como das atrações musicais que se apresentaram, poderia comprovar que o objeto do convênio fora indubitavelmente cumprido por meio de outros documentos, conforme listados de forma não exaustiva no Acórdão 1459/2012-TCU-Plenário. Contudo, verificando a prestação de contas encaminhada pela entidade convenente não se observou nenhum documento que comprovasse a realização do evento. 
77. A defesa alude ainda ao fato de que, na fase interna, o responsável apresentou vídeos que não constam nos autos. Apesar dessa ausência, conforme o Parecer Técnico nº 126/2018/GSNPTur/SNPTur (peça 147, p. 5-8) , esses vídeos não contiveram informações que provassem a execução física do ajuste.'
Algumas informações do processo têm marcada importância para a formação de juízo de valor sobre o melhor encaminhamento a ser dado ao feito.
Nessa perspectiva, necessário realçar os seguintes fatos que não estão perceptíveis tão claramente em eventual primeira leitura na instrução:
a) O convênio foi firmado em 20/6/2008;
b) Os recursos foram repassados em 26/8/2008;
c) O fim da vigência do ajuste ocorreu em 6/11/2008 e data final para a apresentação da prestação de contas dos recursos recebidos for em 5/1/2009;
d) Em 11/2/2014, por omissão no dever de prestar contas, o Carlos André de Brito Coelho teve suas contas julgadas irregulares, com condenação em débito e aplicação de multa (Acórdão 374/2014-TCU-Segunda Câmara) ;
e) Em 2/5/2018, o Tribunal declarou a nulidade da referida deliberação no tocante ao responsável, por vício de citação, restituindo os autos ao Relator a quo (Acórdão 964/2018-TCU-Plenário) ;
f) Em 1/7/2021, é expedido ofício de citação do responsável (peça 159) , com AR indicando recebimento em 18/8/2021.
Importante destacar que a anulação do acórdão condenatório decorreu da constatação de que a prestação de contas foi apresentada pelo responsável antes de sua citação no Tribunal, quando a TCE ainda se encontrava na Controladoria-Geral da União, tendo sido destacado no voto que a apresentação tardia da prestação de contas, antes de sua citação, não configura omissão no dever de prestar contas, consoante jurisprudência da Corte.
Ainda relevante realçar que a notificação do órgão concedente quanto à omissão foi remetida à prefeitura municipal na gestão do sucessor, em março de 2009, e não ao responsável.
Essas e outras informações constam do Voto condutor do Acórdão 964/2018-TCU-Plenário, cujos seguintes trechos merecem reprodução para compreensão plena de seus fundamentos:
'2. Como bem demonstrado pelas instâncias predecessoras, o recorrente apresentou a prestação de contas em 23/11/2011 - data de protocolização da documentação no Ministério do Turismo (peça 77, p. 15) -, antes de sua citação neste Tribunal, quando a tomada de contas especial se encontrava na Controladoria-Geral da União.   
3. Em tese, a apresentação tardia da prestação de contas, antes de sua citação neste Tribunal, não configura omissão no dever de prestar contas, consoante jurisprudência mais recente desta Corte, construída a partir de interpretação, a contrario sensu, do disposto no art. 209, § 4º, do Regimento Interno (v.g. Acórdão 7471/2015-TCU-Primeira Câmara; e Acórdãos 5.910/2016 e 4.816/2017, da 2ª Câmara) . Tal conduta, porém, não deixa de ser reprovável, por retardar a busca pelo ressarcimento do dano e impor custo desnecessário ao Estado mediante instauração de tomada de contas especial e demais atos que serão posteriormente inócuos. 
4. Ocorre que, no caso concreto, a notificação do órgão concedente ao recorrente foi remetida à prefeitura municipal em março de 2009 (Ofício 101/2009 - peça 1, p. 101) , na gestão de seu sucessor. Logo, em conformidade com as conclusões da unidade técnica, não há como assegurar que aquele fora notificado na fase interna, o que caracteriza dúvida razoável apta a eximi-lo de eventual apenação até mesmo pela demora no envio da prestação de contas. 
5. Não é demais ressaltar que a vigência do convênio avançou o período de mandato do prefeito sucessor, ao qual caberia, em princípio, a entrega da prestação de contas. É certo que não o fez de forma justificada, tendo em vista a adoção de medidas visando ao ressarcimento do dano e à responsabilização de seu antecessor, segundo informado pela Secretaria de Recursos (Serur) . 
6. Diante disso, acolhendo os pareceres uniformes exarados pela Serur e pelo Ministério Público junto ao TCU, o recurso merece provimento a fim de que esta Corte declare nulos o ato de citação (peça 10) e os demais atos subsequentes, em especial as disposições do Acórdão 374/2014-TCU-Segunda Câmara afetas ao recorrente (subitens 9.1, 9.4, 9.5, 9.6 e 9.7) . A medida é consentânea aos princípios do contraditório e da ampla defesa, ante evidente erro de procedimento em prejuízo à sua esfera de direitos.'
Conforme se extrai dos termos do referido Voto, o responsável não foi notificado na fase interna da presente tomada de contas especial. Anos depois de ter apresentado as contas, foi notificado de sua condenação em débito, por omissão (revelia) , apresentou recurso, comprovou ter apresentado as contas, e lhe foi dado provimento.
Relevante observar que fruto dos descompassos processuais havidos, apenas em 18/8/2021 é que o responsável tem ciência da acusação que ampara a proposta da unidade técnica, que é, em essência, a ausência de imagens que provem a realização do evento.
Essa ciência da irregularidade se dá após mais de 12 anos do término da vigência do ajuste e praticamente após 9 anos e 9 meses da apresentação das contas.
Há ainda um outro elemento a se ponderar no caso vertente. É que somente no ano de 2010 foram definidas orientações mais precisas sobre a apresentação de imagens em mídia, consoante registro do Voto condutor do Acórdão 1459/2012-TCU-Plenário, proferido em sede de Consulta:
'4. De outra parte, tendo em vista o caráter pedagógico da atuação deste Tribunal, passo ao exame da matéria e o seu esclarecimento ao signatário deste documento, nos moldes da análise efetivada pela unidade técnica.
5. Verifico que os dispositivos legais vigentes anteriormente ao ano de 2010, os quais continham os documentos obrigatórios para a prestação de contas dos termos de ajustes assinados àquela época eram o art. 28 da Instrução Normativa STN 1/97 (IN-STN 1/97) e o art. 58 da Portaria Interministerial 127/2008. 
6. Tendo em vista que as orientações dos gestores do Ministério do Turismo quanto à necessidade de comprovação dos ajustes por intermédio das mídias retromencionadas - fotografias, jornais pós-evento, CDs, DVDs, entre outros - foram emanadas somente no ano de 2010, concluo que, para os convênios celebrados em período anterior a tal exercício e que não incluíram cláusula que exigisse tais comprovantes, devem ser obedecidas as regras dos normativos indicados no subitem anterior.'
É certo que não se desconhece que o Tribunal decidiu no referido Acórdão que para as situações anteriores a 2010 'poderão ser exigidos outros elementos de prova, tais como os estabelecidos a partir daquele ano (fotografias, jornais pós-evento, CDs, DVDs, entre outros) '. Porém, cremos que o caso presente guarda claras particularidades que indicam que o longo decurso de prazo afeta materialmente a possibilidade de produção de provas tão específicas no contexto vertente, atingindo assim o direito da ampla defesa, em seu plano substantivo. 
Convém ainda ter presente o reconhecimento pela Secex da prescrição da pretensão punitiva do TCU, nos termos do Acórdão 1441/2016-TCU-Plenário, já evidenciando os efeitos do tempo decorrido.
No presente caso, ante a especificidade de atos processuais e nulidades declaradas no feito, deixamos de aprofundar o exame da prescrição à luz da disciplina da Lei 9.873/99, considerando que mesmo após decisão do Supremo sobre a matéria, a jurisprudência do TCU mantém-se de modo coeso e reiterado pela não aplicação da referida norma, tornando-se infrutífero o estudo do caso, com tantas particularidades para as quais nem há parâmetro da Corte para fins de interrupção do prazo prescricional e ainda sujeitas a amplas controvérsias.
Diante de todas essas ponderações, opinamos pelo arquivamento do feito, sem julgamento de mérito, com base nos arts. 6º, II, e 19 da IN TCU 71/2012 e do art. 212 do Regimento Interno do TCU, por falta de pressupostos de constituição e de desenvolvimento válido e regular do processo.
É a manifestação deste representante do Ministério Público junto ao TCU."
4.	Foi promovido o apensamento ao presente feito, contudo, do TC Processo 025.544/2014-4, versando ali sobre a cobrança executiva decorrente do Acórdão 374/2014 prolatado pela 2ª Câmara do TCU no sentido de julgar irregulares as contas de Carlos André de Brito Coelho para condená-lo ao pagamento do correspondente débito e lhe aplicar a subjacente multa legal.
É o Relatório.

Paulo de Tarso Brito Silva Peixoto (35692/OAB-BA), representando Carlos André de Brito Coelho.

Procurador Marinus Eduardo De Vries Marsico.

TOMADA DE CONTAS ESPECIAL. MINISTÉRIO DO TURISMO. CONVÊNIO. IMPUGNAÇÃO DOS DISPÊNDIOS. CITAÇÃO. REJEIÇÃO DAS ALEGAÇÕES DE DEFESA. NÃO COMPROVAÇÃO DA BOA E REGULAR APLICAÇÃO DOS RECURSOS FEDERAIS TRANSFERIDOS. CONTAS IRREGULARES. DÉBITO. PRESCRIÇÃO DA PRETENSÃO PUNITIVA DO TCU. COMUNICAÇÃO.

TOMADA DE CONTAS ESPECIAL (TCE)

Secretaria de Controle Externo de Tomada de Contas Especial (Secex-TCE).

Trata-se de tomada de contas especial instaurada pelo Ministério do Turismo (MTur) em desfavor de Carlos André de Brito Coelho, como então prefeito de Santa Cruz da Vitória - BA (gestão: 2005-2008) , em face da originária omissão no dever de prestar contas dos recursos federais repassados pelo Convênio n.º 723/2008 destinado à realização do projeto intitulado como "Festejos Juninos do Município de Santa Cruz da Vitória/BA" sob o valor original de R$ 220.000,00 pelo aporte de R$ 200.000,00 em recursos federais e R$ 20.000,00 em recursos da contrapartida, tendo a vigência do ajuste sido estipulada para o período de 21/6 a 6/7/2008, com o prazo final prorrogado, contudo, para 6/11/2008.
2.	Como visto (Peça 45) , a 2ª Câmara do TCU teria prolatado o Acórdão 374/2014 no sentido de julgar irregulares as contas do aludido responsável para condená-lo ao pagamento do correspondente débito sob o valor original de R$ 200.000,00 em face da não comprovação da boa e regular aplicação dos recursos federais repassados.
3.	De toda sorte, no bojo do recurso de revisão interposto por Carlos André de Brito Coelho contra o Acórdão 374/2014-TCU-Segunda Câmara, o Plenário do TCU teria prolatado o Acórdão 964/2018 no sentido de conhecer do recurso para, no mérito, dar-lhe o subsequente provimento e, assim, declarar a nulidade da citação do aludido recorrente (Peça 128) , já que teria promovido a intempestiva prestação de contas junto ao Ministério do Turismo, em 23/11/2011, antes da sua citação no presente feito, em abril de 2012 (Peça 5) .
4.	Contudo, em cumprimento ao consequente Despacho à Peça 132, o Ministério do Turismo promoveu a sua manifestação sobre essa intempestiva prestação de contas do Convênio n.º 723/2008, tendo concluído, todavia, pela reprovação da execução físico-financeira do ajuste (Peças 147, p. 5-7, e 152, p. 122-125) .
5.	Por conseguinte, no âmbito do TCU, a Secex-TCE promoveu a citação do aludido gestor responsável para apresentar a sua defesa ou recolher o valor do correspondente débito sob o valor original de R$ 200.000,00 em função da não comprovação da execução físico-financeira do referido convênio (Peça 154) .
6.	Desse modo, após a regular notificação, Carlos André de Brito Coelho acostou a sua defesa à Peça 162, tendo apresentado, em síntese, as seguintes alegações: (i) prescrição da pretensão de punição e de ressarcimento pelo TCU; e (ii) comprovação da efetiva execução física do ajuste a partir da aprovação do plano de trabalho pelo MTur, além dos cartazes de divulgação e das fotos das atrações musicais apresentadas no referido evento.
7.	De toda sorte, após a análise final do feito, a Secex-TCE propôs a rejeição da defesa de Carlos André de Brito Coelho para julgar irregulares as suas contas e condená-lo ao pagamento do correspondente débito, deixando, contudo, de lhe aplicar a consequente multa legal ante a suscitada prescrição da pretensão punitiva do TCU.
8.	Por seu turno, o Parquet especial divergiu da aludida proposta da unidade técnica diante do cogitado prejuízo à defesa do responsável para comprovar a efetiva execução física do evento em face do transcurso de aproximadamente 12 anos desde o término da vigência do ajuste, já que, no bojo do Acórdão 1459/2012-TCU-Plenário, o TCU teria passado a exigir a comprovação do ajuste por meio de imagens em mídia, e, por essa linha, o MPTCU teria sugerido o arquivamento do presente feito por falta dos pressupostos de constituição e desenvolvimento válido e regular do processo.
9.	O TCU pode incorporar, contudo, o parecer da unidade técnica a estas razões de decidir.
10.	Ao discorrer sobre a referida defesa, a unidade técnica assinalou, em síntese, a ausência das necessárias provas sobre a efetiva execução física do evento com vistas à necessária comprovação da suposta apresentação das bandas contratadas no dia e local do evento.
11.	Bem se vê, aliás, que as fotografias acostadas à Peça 149 (p. 74-84) não comprovariam a efetiva execução física do ajuste, até porque as únicas imagens do suposto evento, com a indicação de data e local do evento, fariam referência ao evento intitulado como "São João Dobradão" no período de "22/6 a 8/7", tendo o MTur aprovado, todavia, o plano de trabalho apresentado pelo aludido responsável em prol do projeto intitulado como "Festejos Juninos do Município de Santa Cruz da Vitória/BA" para o período de 21/6/2008 a 6/7/2008.
12.	Não subsistiria, ainda, a comprovação da execução física no ajuste sobre os demais itens de serviço previstos no plano de trabalho aprovado pelo MTur como, por exemplo, a locação dos equipamentos de som para a apresentação das atrações musicais e dos banheiros químicos (Peça 1, p. 32-33) .
13.	Por esse prisma, desde a apresentação da prestação de contas ao MTur em 23/11/2011 (Peça 149, p. 52-108) , o aludido responsável não teria comprovado a efetiva execução física do ajuste e, desse modo, não restaria configurado o cogitado prejuízo ao pleno exercício da ampla defesa e do contraditório pelo responsável em face do transcurso do tempo entre o término da vigência do ajuste e a citação promovida pelo TCU, até porque, desde 2011, ele estaria plenamente ciente sobre a pendência na aprovação das contas do ajuste e sobre o presente contencioso para a reparação do dano ao erário.
14.	Não fosse o bastante, apesar de o evento estar previsto para o período de 21/6 a 6/7/2008 (Peça 1, p. 35-36) , o seu plano de trabalho foi açodadamente aprovado em 20/6/2008 (Peça 1, p. 40-43) e, ainda assim, a partir de parecer jurídico emitido também em 20/6/2008 (Peça 1, p. 45-61) , tendo o referido ajuste contado estranhamente com a necessária celebração do convênio e a emissão de nota de empenho nesse mesmo dia e com a subsequente publicação do extrato no Diário Oficial da União em 4/7/2008 (Peça 1, p. 85) , quando o evento, aliás, já teria ocorrido.
15.	Toda essa indevida intempestividade também ocorreu, aliás, no repasse dos recursos federais, já que a respectiva ordem bancária de transferência foi emitida somente em 25/8/2008 (Peça 1, p. 91) , evidenciando a estranha destinação dos recursos federais para o malsinado evento turístico-cultural já consumado.
16.	Bem se sabe, inclusive, que o TCU já teria julgado várias TCE sobre o repasse de recursos federais pelo MTur em prol de eventos já consumados, sem a necessária correlação temporal entre a execução do objeto pactuado e o repasse dos recursos públicos, de tal sorte que, por não ter sido promovida a devida fiscalização in loco, a análise do repassador sobre a execução física do ajuste teve de ser baseada em fotografias, filmagens e materiais de divulgação, ficando evidenciado, todavia, que esses elementos de convicção seriam evidentemente precários para o necessário ateste do efetivo cumprimento do objeto pactuado (v.g.: Acórdãos 1.582/2014, 4.199/2016 e 2.562/2017, da 2ª Câmara) .
17.	A jurisprudência do TCU estaria firmada, contudo, no sentido de que a falta desses elementos de convicção não tenderia a figurar como mera falha formal, tendendo muito mais a resultar na irregularidade das contas para a consequente imputação do débito em desfavor do gestor, ainda mais quando as aludidas exigências comprobatórias constariam do termo de convênio (v.g.: Acórdãos 4.916/2016 e 4.684/2017, da 1ª Câmara, e Acórdãos 10.667/2015 e 2.465/2016, da 2ª Câmara) .	
18.	Bem se sabe, ainda, que, em sintonia, entre outros, com os Acórdãos 3.898/2019, 4.997/2019, 3.995/2020 e 4.002/2020, da 2ª Câmara, a jurisprudência do TCU estaria firmada no sentido da pessoal responsabilidade do gestor pela comprovação da boa e regular aplicação dos recursos captados sob a custódia do poder público federal, submetendo todo aquele que arrecada, utiliza ou gerencia esses recursos públicos ao dever de demonstrar o correto emprego dos correspondentes valores, nos termos dos arts. 70, parágrafo único, e 37, caput, da Constituição de 1988 e do art. 93 do Decreto-Lei n.º 200, de 1967.
19.	Por esse ângulo, diante da ausência de elementos capazes de demonstrar a boa e regular aplicação dos recursos federais ante as suscitadas irregularidades na documentação referente à aludida aplicação, com a subjacente ausência da evidenciação do necessário nexo causal entre os recursos federais aportados e os supostos dispêndios incorridos no ajuste, restou configurada a ofensa não só às regras legais, mas também aos princípios basilares da administração pública, já que, ao final e ao cabo, o responsável deixou de prestar a devida satisfação à sociedade sobre o efetivo emprego dos recursos públicos postos à sua disposição, restando, com isso, confirmada a presunção legal de dano ao erário, ante o eventual desvio ou desperdício dos respectivos recursos federais, e, assim, restaria adequada a proposta da unidade técnica no sentido de condenar o aludido responsável em débito, sem prejuízo de deixar, todavia, de lhe aplicar a subsequente multa legal diante da anunciada prescrição da pretensão punitiva do TCU.
20.	Eis que subsistiria essa eventual prescrição da pretensão punitiva do TCU, já que, nos termos do Acórdão 1441/2016-TCU-Plenário, teria ocorrido o transcurso superior a dez anos entre a ordem para a citação no âmbito do TCU, em 17/5/2021 (Peça 156) , e a data fatal para a prestação de contas final do aludido convênio, em 5/1/2009 (Peça 165, p. 1) .
21.	Por meio, aliás, do aludido Acórdão 1.441/2016 proferido na Sessão Extraordinária de 8/6/2016, o Plenário do TCU firmou o seu entendimento no sentido de que a prescrição da pretensão punitiva deve seguir a regra geral do prazo decenal, contado a partir do fato, em linha com o art. 205 do Código Civil brasileiro, interrompendo a contagem do aludido prazo com a ordem de citação, nos termos do art. 240, caput, da Lei n.º 13.105 (Código Processual Civil) , de 2015.
22.	Sem prejuízo, no entanto, do respeito a esse entendimento do TCU, deve ser reiterada a minha ressalva já registrada em vários outros julgados do Tribunal no sentido de que, na ausência de lei específica, o TCU não deveria aplicar qualquer prazo prescricional sobre a referida pretensão punitiva ou, então, na pior das hipóteses, o Tribunal deveria aplicar a regra prescricional fixada pela Lei n.º 9.873, de 1999, não só porque ela trata diretamente de prescrição no âmbito do direito administrativo sancionador, mas também porque, entre outras medidas, a aludida lei manda aplicar o prazo prescricional penal, quando a infração administrativa também configure crime, além de determinar expressamente que, diante de ilícito continuado ou permanente, a contagem do prazo deve iniciar a partir da cessação do aludido ilícito.
23.	A despeito, então, de registrar essa minha posição pessoal, o TCU deve deixar de pugnar pela pronta aplicação da multa legal em desfavor do aludido responsável a partir do entendimento fixado pelo aludido Acórdão 1441/2016-TCU-Plenário.
24.	Não subsistiria, por outro ângulo, a eventual necessidade de promover a citação de outros eventuais responsáveis, estando esse entendimento, aliás, em plena sintonia com a jurisprudência fixada pelo TCU a partir, por exemplo, dos Acórdãos 4.002/2020 e 5.297/2013, da 2ª Câmara, e dos Acórdãos 1.170/2017 e 1.223/2015, do Plenário, já que a ausência dessa citação não resultaria em prejuízo à defesa dos atuais responsáveis, não só porque o presente processo já estaria em plenas condições de efetivo julgamento pelo TCU, mas também porque a eventual solidariedade passiva seria legalmente erigida em favor do ente estatal credor, e não das eventuais pessoas privadas devedoras, podendo, se for o caso, o atual condenado ajuizar a superveniente ação regressiva em desfavor de outros eventuais responsáveis supostamente coobrigados.
25.	Contudo, como a malsinada irregularidade configuraria a eventual conduta dolosa no sentido de efetivamente facilitar, permitir ou concorrer para que pessoa física ou jurídica privada incorpore ou utilize, de forma indevida, rendas, verbas ou valores integrantes do acervo patrimonial da administração pública, sem a observância das formalidades legais ou regulamentares aplicáveis, resultando no eventual ilícito doloso de improbidade administrativa causador do aludido prejuízo ao erário, nos termos, por exemplo, do art. 10, I e II, da Lei n.º 8.429, de 1992, com a alteração promovida pela Lei n.º 14.230, de 2021, a eventual prescrição da ação de ressarcimento ao erário também não subsistiria, estando esse entendimento em plena consonância com a jurisprudência fixada pelo STF no bojo do RE 852.475-SP, com o trânsito em julgado a partir de 6/12/2019, diante da Tese de Repercussão Geral n.º 897 no sentido de que "São imprescritíveis as ações de ressarcimento ao erário fundadas na prática de ato doloso tipificado na Lei de Improbidade Administrativa".
26.	O TCU deve julgar irregulares, portanto, as contas de Carlos André de Brito Coelho para condená-lo ao pagamento do correspondente débito, deixando, contudo, de lhe aplicar a multa legal ante a suscitada prescrição da pretensão punitiva do TCU.
Ante o exposto, pugno pela prolação do Acórdão ora submetido a este Colegiado.
TCU, Sala das Sessões, em 21 de junho de 2022.
Ministro-Substituto ANDRÉ LUÍS DE CARVALHO 
Relator